【裁判字號】    94,上訴,3515
【裁判日期】    950126
【裁判案由】    偽造文書等
【裁判全文】
臺灣高等法院刑事判決                94年度上訴字第3515號
上  訴  人  臺灣板橋地方法院檢察署檢察官
被      告  甲○○
            乙○○
上列上訴人因被告等造文書等案件，不服臺灣板橋地方法院93
年度訴字第1509號，中華民國94年6月30日第一審判決（起訴案
號：臺灣板橋地方法院檢察署93年度偵續字第123號），提起上
訴，本院判決如下：
    主  文
上訴駁回。
    理  由
一、公訴意旨略以：甲○○（原名邱輝星，民國90年2月15日更
    名）為土地代書，受告訴人丙○○委託出售位於臺北縣林口
    鄉○○路399巷66號7樓（下稱系爭房地）及忠孝路同巷72號
    7樓之房地2筆，丙○○並交付印章、土地及建築物改良所有
    權狀供甲○○辦理移轉登記使用，嗣僅售出忠孝路同巷72號
    7樓之房地，然甲○○因積欠乙○○新台幣（下同）200萬元
    之借款，竟與乙○○基於偽造文書之犯意聯絡，於79年9 月
    27日，未經丙○○之同意，在系爭房地之抵押權設定契約書
    上盜用告訴人之印章，並交付乙○○發票人為邱輝星，發票
    日為79年11月30日、面額均為100萬元、付款銀行均為台北
    區中小企業銀行積穗分行及以丙○○名義偽造背書之票號RR
    0000000、RR0000000號支票2紙（下稱系爭支票），作為借
    款之擔保，復於同年10月1日，持抵押權設定契約書、土地
    及建築物所有權狀等文件，向臺北縣新莊地政事務所，辦理
    以乙○○之子即朱星念，為第二順位抵押權人，最高限額為
    300萬元之抵押權設立登記，使承辦公務員將此不實之抵押
    權設定事項，登載於職務上所掌之電磁紀錄及相關公文書，
    足生損害於丙○○及地政機關管理抵押權之正確性（此部分
    因罹於追訴權時效已另為不起訴處分）；甲○○與乙○○二
    人更共同意圖為自己不法之所有，由乙○○於87年7月29日
    及9月8日，持上開房地抵押權設定契約書、他項權利證明書
    及系爭支票，向臺灣板橋地方法院聲請拍賣上開房地，使臺
    灣板橋地方法院陷於錯誤，核准乙○○拍賣上開房地，足生
    損害於丙○○及臺灣板橋地方法院審查拍賣抵押物聲請之正
    確性，因認甲○○、乙○○涉有犯刑法第216條、第210條行
    使偽造私文書罪嫌、第216條、第214條行使公務員登載不實
    文書罪嫌及第339條第1項詐欺罪嫌。
二、按犯罪事實應依證據認定之，無證據不得認定犯罪事實；又
    不能證明被告犯罪者，應諭知無罪之判決；刑事訴訟法第15
    4條第2項、第301條第1項分別定有明文。又犯罪事實之認定
    ，應憑真實之證據，倘證據是否真實尚欠明確，自難以擬制
    推測之方法，為其判斷之基礎；而認定犯罪事實之證據係指
    足以認定被告確有犯罪行為之積極證據而言，該項證據自須
    適合於被告犯罪事實之認定，始得採為斷罪資料。最高法院
    著有53年台上字第656號判例，可資參照。且刑事訴訟上證
    明之資料，無論其為直接或間接證據，均須達於通常一般之
    人均不致有所懷疑，而得確信其為真實之程度，始得據為有
    罪之認定，若其關於被告是否犯罪之證明未能達此程度，而
    有合理懷疑之存在，致使無從形成有罪之確信，根據「罪證
    有疑，利於被告」之證據法則，即不得遽為不利被告之認定
    ，此有最高法院76年度台上字第4986號判例意旨可參。
三、公訴意旨認被告甲○○、乙○○涉犯詐欺及行使偽造私文書
    、使公務員登載不實文書等罪，係以被告甲○○在本院92年
    度上字第997號民事訴訟事件之證述、告訴人之指訴、抵押
    權設定契約書、土地及建築物登記謄本各1件、系爭支票影
    本2紙為主要依據。
四、訊據被告甲○○、乙○○均堅決否認有何詐欺及偽造文書犯
    行，被告甲○○辯稱：87年時我人在雲南，乙○○所為我不
    曉得等語﹔被告乙○○辯稱：確實跟甲○○買他們合夥的房
    子，因為貸款問題先辦抵押權，所以反設定擔保我交付的20
    0萬元，我有跟告訴人通過電話，也見過他姊姊等語。另於
    原審審理時，被告甲○○辯稱：當時我與告訴人的口袋是相
    通的，我的錢是擺在告訴人的土地上面，所以告訴人的土地
    證件是放在我這邊，我沒有偽造票據的必要。另外要拍賣這
    個房子我不知情，我也不知道有這件事情發生，之所以拖延
    這麼久，是希望我自己來處理清楚等語；被告乙○○則辯稱
    ：「我沒有偽造證件，我想要買房屋給我兒子朱星念，但是
    甲○○房屋還沒有給我，我才要求他反設定給我，拍賣抵押
    物的案子是87年向法院聲請，甲○○並未參與，因為我曾交
    給甲○○200萬元要購買房地，甲○○交付系爭支票2紙，後
    來我將支票影本提出給法院，因為書記官通知要提出債權證
    明等語。經查：
  (一)被告乙○○供稱：係以600萬購買系爭房地，已付200萬價金
    ，而於系爭房地設定最高限額抵押權300萬予其子朱星念，
    由被告甲○○交付系爭支票2紙為憑證，核與被告甲○○於
    原審偵審供稱：因告訴人東西都放在我那裡，房子要過戶，
    我和乙○○約定如要果房子沒有融資到一定程度，則買賣不
    成立，告訴人把印章和權狀都交予我，表示他有授權等語（
    見第1705號偵查卷第17頁反面）、「我和告訴人、另外還有
    2個同學一起做土地及房屋買賣生意，告訴人當時把所有的
    證明文件都放在我那裡，我受託出售告訴人2間房子，地址
    是在林口鄉○○路399巷66號7樓及同巷72號7樓，72號7樓已
    經順利出售，我把66號7樓房地賣給乙○○，當時她說付了
    這筆錢之後，若是貸款足額的話，這交易就算成功，但是若
    是貸款不足額，交易就不成功，我必須要還給她200萬元，
    所以我就辦了這個抵押，這個抵押契約書上面有寫此件為買
    賣件，200萬元並未交給丙○○。另外我還有開了2張票給乙○○，但是乙○○沒有辦法貸足款項，我又常常跑大陸，所
    以這件事情我就耽擱下來了‧‧‧附表所示2張支票是我交
    給乙○○的，發票人是我‧‧‧當時因為乙○○要有告訴人
    的背書，而告訴人證件、印章都在我這裡，所以我就拿告訴
    人的印章蓋在支票的背面‧‧‧因為乙○○在設定時，要求
    要有2張支票做為憑證。因為我們當時約定若是貸款不過的
    話，必須退還她200萬元。這2張支票就是做為擔保的‧‧‧
    是用來表示我確實有收到乙○○200萬元，以此做為憑證‧
    ‧‧因為我去大陸雲南一年，乙○○都找不到我，以為我跑
    路了，所以才拿這抵押權的權利證明去強制執行」等語相符
    （見原審卷第153至160頁）。惟被告甲○○於本院民事「確
    認抵押權不存在」訴訟審理時稱：「（問：究竟本件房屋當
    時是賣賣還是借款？）是我私人向乙○○借款，因為被上訴
    人（即丙○○）的權狀和印鑑在我處，所以我將被上訴人的
    房屋設定給他」，證人葉雲斌亦於同次民事審理時證稱：我
    只知丙○○有委託甲○○賣房子，開庭前甲○○和陳律師同
    乘我開的車上，甲○○說這是他私人和乙○○借了錢，因乙○○以前也幫他公司調度資金，要我出面證明是借錢不是賣
    房子等語（見本院92年度上字第997號卷第56、57頁），是
    本件應審究者厥為被告甲○○當時是否係基於告訴人之委任
    出售系爭房地予乙○○而約定設定最高限額抵押權及製作、
    交付系爭支票，抑或被告甲○○、乙○○因私人借貸而虛偽
    設定上開抵押權並偽造告訴人之背書於系爭支票。經查：
    1.被告甲○○於本案原審偵審中均一致陳稱系爭房屋係出賣
      予乙○○而設定抵押權如前述，並於原審時證稱：「（問
      ：66號7樓的房子的200萬元，是買賣契約的價金或是私人
      金錢借貸？）是買賣價金，我有註明在抵押契約裡面」、
      「（問：為何你在高院時回答是你向乙○○的借款？）因
      為當時問題沒有很清楚」、「（問：這筆錢200萬元，到
      底是借款或是買賣所付的價金？）我事務所有6個小姐，
      主辦的小姐與乙○○接觸後，是講好以買賣為依據，當時
      我和乙○○及我和丙○○間往來頻繁，所以才會有買賣或
      是借款的模糊空間」（見原審卷第155、159頁），並有系
      爭房地「土地建築改良物抵押權設定契約書」之「聲請登
      記以外之約定事項」欄記載：「本案係為買賣而為之設定
      ，故無利息遲延利息之約定」在卷可憑（見第8285號偵查
      卷第10頁），可見被告等辯稱係因買賣系爭房地而設定抵
      押權等語，並非全然無憑。
    2.告訴人丙○○雖否認有出賣系爭房地予被告乙○○，並於
      本院審理時到庭證稱：我不認識乙○○，是有委託甲○○
      賣系爭房地，但甲○○說沒賣出去，我不知道甲○○拿這
      系爭房地跟乙○○借200萬元，我有給甲○○所有權狀、
      我的印鑑證明，但是我的印章、印鑑章沒有給他等語（見
      本院卷第72、73頁）。然查，告訴代理人於警詢時則稱：
      告訴人委託其友人甲○○於79年間將渠名下臺北縣林口鄉
      ○○路399巷66號7樓及忠孝路同巷72號7樓之房屋所有之
      印鑑、土地建物所有權狀交付甲○○全權處理販售事宜（
      見第8285號偵查卷第11頁反面），且告訴人亦到庭承認確
      有授權委託被告甲○○處理出賣系爭房屋，而同時委託處
      理之另一不動產即臺北縣林口鄉○○路399巷72號7樓之房
      地已經出賣完成等語（見本院卷第72頁），可見告訴人確
      有交付印鑑印章委任被告甲○○處理銷售系爭房地事宜，
      參以告訴人自稱一直居住美國（見本院卷第69頁），於授
      權被告甲○○處理系爭房地銷售期間並未入境，有內政部
      警政署入出境管理局函覆告訴人「出入國日期證明書」可
      稽（見本院卷第30頁），告訴人自不可能自行返國處理相
      關銷售事宜，亦可見告訴代理人所稱告訴人授權被告邱顯
      全權處理販售事宜等語較為可採，應屬民法第532、534
      條第1款之特別委任，受任人就委任事務之處理得為委任
      人為一切必要之行為，同法第533條規定甚明。按不動產
      交易習慣，買受人為確保交付之價金，而要求出賣人以設
      定抵押權作為擔保，事所常見，告訴人既已全權委任被告
      甲○○處理系爭房地銷售事務，則被告甲○○應乙○○之
      要求設定抵押權以擔保其交付之買賣價金，是屬合理，且
      為委任事務之必要行為，並無不法，則被告甲○○辯稱：
      「我認為我既然可以賣房子，當然有權設定抵押權」、「
      這個是為了買賣而設定，例如頭款佔了3分之1，為了保障
      ，就先設定抵押給他，這個房子價值600萬，先拿200萬元
      頭款，所以設定抵押予翁女」等語（見第8285號偵查卷第
      36頁反面、第37頁），並非無稽，不能認定被告等有共同
      偽造土地建築改良物抵押權設定契約書及使承辦公務員將
      不實之抵押權設定事項，登載於職務上所載之電磁紀錄及
      相關公文書。
    3.又，系爭房地於79年1月12日，已經設定最高限額抵押權
      1020萬予彰化銀行，存續期間為79年1月12日至109年1月
      11日，有土地建築改良物抵押權設定契約書在卷（見本院
      92年度上字第997號卷第47、48頁），而被告乙○○係於
      79年9月27日與甲○○簽訂「土地建築改良物抵押權設定
      契約書」而於同年10月1日始登記第二順位最高限額抵押
      權300萬元予朱星念，存續期間為79年9月27日至80年9月
      26 日，並有土地登記謄本可按（見第1705號偵查卷第15
      頁反面）。按對於債務人之財產有抵押權者，於聲請法院
      拍賣抵押物實行抵押權時，其拍賣分配次序以登記順位定
      之。被告甲○○既身為代書，應無不知之理，倘被告等果
      真欲以假買賣虛設抵押權而共同圖謀詐欺取財，何以於系
      爭土地已設有高額第一順位抵押權之情形下，仍設定第二
      順位抵押權，且存續期間僅1年而已？又，該第一順位抵
      押權係於91年7月間始經告訴人清償而塗銷，有上開「確
      認抵押權不存在」之訴第一審民事起訴狀載明在卷，則告
      訴人於91年7月間因欲出售系爭房屋始塗銷第一順位抵押
      權，自非被告等於79年間設定抵押權或87年間聲請拍賣時
      所能預見，被告等何以期待告訴人塗銷第一順位抵押權後
      而拍賣系爭房地以詐欺牟利？況按法院處理抵押權拍賣之
      實務，債權人聲請強制執行，其目的在以執行標的物拍賣
      之價金清償其債權，如拍賣價金清償先順位之抵押債權及
      執行費用後，已無餘額漬償執行債權，則其執行對債權人
      並無實益，且將損害先順位抵押權人之權益，自不能要求
      執行法院進行無益之執行程序，其執行之聲請應予駁回，
      惟先順位之抵押權人如表示願實行抵押權，則無不予拍賣
      之理由。查被告乙○○於87年7月29日及9月8日年聲請拍
      賣系爭房地時，當時第一順位抵押權尚未塗銷，而告訴人
      亦於本院陳明：因為我想把房子賣掉，所以拿錢給我大姊
      去還錢等語（見本院卷第71頁），亦可見該第一順位抵押
      權有實質債權存在。衡以第一順位最高限額抵押權擔保權
      利金額高達1020萬元，則被告乙○○聲請拍賣系爭房地是
      否有實益，已非無疑；縱法院准予拍賣，亦因不能確保拍
      賣所得清償第一順位抵押權人後有餘額可供分配而繼續強
      制執行，此亦經告訴人於上開民事起訴狀載明：「今（91
      ）年7月原告（丙○○）欲將上述66號7樓房地出售，乃將
      其上之彰化銀行抵押權塗銷以利過戶等手續，才發現其上
      存在被告之抵押權，且被告發現原告塗銷第一順位抵押權
      後，開始強制執行」等語甚明。以上種種，均與常理不符
      ，客觀上難認被告等有藉設定虛偽抵押權詐欺之情形，亦
      可證被告乙○○辯稱：我沒買過房子，所以不懂要訂契約
      ，當時我不知道已經設有第一順位抵押權1020萬元，我不
      知道要向哪家銀行辦貸款，我請甲○○去辦，因為他是代
      書等語（見第8285號偵查卷第37頁反面、第123號偵查卷
      第39頁、第1705號偵查卷第12頁），應非虛言。
    4.關於系爭支票固以告訴人名義背書，有系爭支票影本附卷
      可按（見第1705號偵查卷第5、6頁），惟被告邱貴供稱：
      「當時因為乙○○要有丙○○的背書，而丙○○的證件、
      印章都在我這裡，所以我即拿丙○○的印章蓋在支票的背
      面」（見原審卷第155頁）、「我也覺得我有被丙○○授
      權設定抵押，我將支票交給乙○○時，後面背書人章已經
      蓋好」（見第1705號偵查卷第97頁），被告乙○○亦供稱
      ：我知道甲○○要幫丙○○賣房子，因為我交給甲○○20
      0萬元，他交支票給我擔保，支票上丙○○的章和抵押設
      定的章一樣，所以我沒有懷疑過（見第1705號偵查卷第96
      頁反面、第97頁）。經查，被告甲○○受告訴人特別委任
      全權處理系爭房屋銷售，已如前述，而其交付系爭支票係
      作為證明乙○○交付買賣價金之憑據，是被告甲○○應乙○○之要求，將告訴人名義背書於系爭支票，係為達成銷
      售系爭房屋之目的以取信乙○○，且屬不動產銷售之合法
      方法，應屬委任售屋之授權範圍之必要行為，被告甲○○
      自屬有權製作，系爭支票上告訴人之背書並非出於偽造，
      從而被告據而行使於聲請拍賣系爭房屋供作債權憑證，自
      非行使偽造私文書。
    5.被告甲○○事後未將乙○○交付之200萬交予告訴人，此
      經被告甲○○供明在卷（見原審卷第156頁），惟此係被
      告甲○○與告訴人間內部關於委任事務取得金錢之移轉，
      （被告甲○○是否涉犯侵占，並未經檢察官起訴）並無證
      據足認被告乙○○對此已有認識，亦不影響被告甲○○基
      於系爭房地銷售之特別委任，與被告乙○○成立系爭房地
      買賣契約及設定抵押權、系爭支票背書之法律行為效力。
      況查，被告乙○○始終未提示系爭支票，業據告訴代理人
      陳明在卷（見第1705號偵查卷第12頁），倘被告乙○○果
      有詐欺犯意，大可於發票日即79年11月30日後即提示系爭
      支票，對告訴人行使追索權，何以遲至87年間始聲請拍賣
      ？參以系爭支票之發票日係79年11月30，係登記上開抵押
      權79年10月1日之1月後，而上開抵押權之設定存續期間亦
      僅一年等情觀之，可見被告等辯稱：抵押權係為擔保乙○○交付之200萬元，我們當時約定若是貸款不過的話，必
      須退還她200萬元，系爭支票是作為付款之憑證等語，並
      非虛言。雖甲○○供稱：貸款足額的話，這交易就算成功
      ，但是若是貸款不足額，交易就不成功，我必須要還給她
      200萬元，所以我就辦了這個抵押等語如前述，及被告乙○○陳稱：甲○○本來說要幫我貸款，結果一直沒辦下來
      ，我就說不買了等語（見第8285號偵查卷第37頁），可見
      被告等以貸款成否為系爭房地之買賣契約解除條件，則條
      件成就時，契約當然失其效力，無待於當事人解除權之行
      使，民法第99條第2項規定甚明。固認上開關於系爭房地
      之買賣契約因解除條件成就而失其效力，惟不影響被告乙○○實現上開抵押權之權利，從而嗣因被告甲○○於貸款
      不成後既未歸還200萬元且聯繫無著，被告乙○○持上開
      房地之土地建築改良物抵押權設定契約書、他項權利證明
      書、系爭支票，代理其子朱星念向原審聲請拍賣抵押物，
      應認係依法行使權利，自無使法院陷於錯誤准予拍賣可言
      。退而言之，被告乙○○不知甲○○與告訴人間之內部關
      係，被告乙○○係相信被告甲○○之言，而設定抵押權，
      難認其設定抵押權時有起訴書所指之犯意及行為。而被告
      乙○○聲請拍賣系爭房地之時，被告甲○○並不知情，業
      經被告二人陳明在卷（見原審卷第160頁、本院卷第69 頁
      ），亦無證據足認被告甲○○有共同行使偽造私文書或使
      公務員登載不實之文書而詐欺取財之犯意。
  (二)準此，並無證據足認被告甲○○、乙○○有公訴意旨所指之
    犯行。況按刑事訴訟法第156條第2項明定「被告或共犯之自
    白，不得作為有罪判決之唯一證據，仍應調查其他必要之證
    據，以察其是否與事實相符」。故共犯之自白仍應調查其他
    補強證據，以察其是否與事實相符，始得採為判決基礎。公
    訴人僅以被告甲○○於他案本院民事審理中所陳而認被告甲○○、乙○○間係借貸關係，但無其他證據以佐，本不足為
    被告等不利之認定；而證人葉雲斌於他案本院民事審理中上
    開所陳，係引述自被告甲○○審判外之陳述，並非其親見之
    事實，就證據性質而言，與甲○○之自白述具有同一性，只
    能證明甲○○於審判外曾言及200萬元係私人借貸等情，但
    不能作為證明被告甲○○確曾向被告乙○○借貸200萬元之
    證據。至於本院92年度上字第997號民事判決理由雖認上開
    第二順位抵押權係因被告甲○○私下向乙○○借貸200萬元
    而設定等語，惟該民事案件係告訴人丙○○以「確認抵押權
    不存在」起訴，並非對被告等與告訴人間究竟係何種法律關
    係而請求審判，其既判力自不及渠等間實體法律關係之確認
    ，且本院依法獨立審判認定事實，自不受其影響，併予敘明
    。
五、綜上，公訴意旨雖認被告甲○○、乙○○涉犯刑法第216 條
    、第210條行使偽造私文書罪嫌、第216條、第214條行使公
    務員登載不實文書罪嫌及第339條第1項詐欺罪嫌。惟依卷附
    證據，不能形成本院對於被告等有罪認定之確切心證，且檢
    察官亦不能提出其他足資證明被告犯罪之積極證據或證明方
    法，即屬不能證明被告等犯罪，揆諸前開法條、判例意旨，
    應為無罪之諭知。原審據此諭知被告等無罪，並無違誤，檢
    察官上訴指摘原判決不當，核無理由，應予駁回。
據上論斷，應依刑事訴訟法第368條，判決如主文。
本案經檢察官黃全祿到庭執行職務。
中    華    民    國    95    年    1     月    26    日
                  刑事第十二庭審判長法  官  蔡永昌
                                    法  官  張正亞
                                    法  官  陳榮和
以上正本證明與原本無異。
如不服本判決，應於收受送達後十日內向本院提出上訴書狀，其
未敘述上訴之理由者並得於提起上訴後十日內向本院補提理由書
（均須按他造當事人之人數附繕本）。
                                    書記官  劉麗芬
中    華    民    國    95    年    1     月    26    日


司法院資訊處製作；財團法人民間司法改革基金會備份。
